---
title: "ME115 - Linguagem R"
subtitle: "Tarefa 2"
author: "Profas. Samara Kiihl e Tatiana Benaglia"
output: html_document
---


## Pepino-do-mar

Você deverá trabalhar com dois conjuntos de dados:

- `especimes.csv` contém uma lista de espécimes de pepinos-do-mar 
presentes em museus de história natural nos EUA.

- `nomina-valido.csv` contém a lista de nomes taxonômicos válidos atualmente 
para pepinos-do-mar.


Os dados são reais, contendo erros e inconsistências. O primeiro conjunto de dados é 
mais desorganizado, pois agrega informações de diversos museus, e em alguns casos, as
espécies não foram examinadas há anos e podem estar identificadas com nomes taxonômicos
que atualmente sejam inválidos.


Baixe os arquivos:

```{r}
download.file("https://me115-unicamp.github.io/atividades/Tarefa02/especimes.csv",
              "especimes.csv")
download.file("https://me115-unicamp.github.io/atividades/Tarefa02/nomina-valido.csv",
              "nomina-valido.csv")
```

Use a função `read.csv()` para carregar os dados na memória do R. O conjunto de dados `hol`
deverá conver a informação sobre os espécimes e
o conjunto de dados `nom` deverá conter a informação sobre os nomes válidos das espécies. 

```{r}
hol <- read.csv(file="especimes.csv", stringsAsFactors=FALSE)
nom <- read.csv(file="nomina-valido.csv", stringsAsFactors=FALSE)
```

Responda aos exercícios a seguir, usando aquivo .Rmd. Não apresente o código, apenas as respostas (use `echo=FALSE`).


**Exercício 1.** Quantos espécimes de pepinos-do-mar estão incluídos no conjunto de dados `hol`?


**Exercício 2.** A coluna `dwc.institutionCode` no conjunto de dados `hol` lista as instituições
   em que os espécimes estão presentes:
   
   **a)** Quantas instituições contém espécimes de pepinos-do-mar?
   
   **b)** Faça um gráfico de barras para o total de cada instituição.


**Exercício 3.** A coluna `dwc.year` indica quando os espécimes foram coletadas:

   **a)** Quando o espécime mais antigo incluído no conjunto de dados foi coletado? (dica:
     não foi no ano 1, leve em conta que os dados podem ter problemas e aplique correções, se necessário).
     
   **b)** Qual a proporção de espécimes no conjunto de dados que foi coletada entre os anos de 2006 e 2014 (inclusive)?
   
**Exercício 4.** A função `nzchar()` aplicada a um vetor retorna `TRUE` para posições no vetor
   que não são vazias e `FALSE` caso contrário. Por exemplo,
   `nzchar(c("u", "b", "", "", "e"))` retorna o vetor `c(TRUE, TRUE,
   FALSE, FALSE, TRUE)`. 
   A coluna `dwc.class` deve conter a informação da [classe](https://pt.wikipedia.org/wiki/Classe_(biologia)) dos espécimes (no caso, deveria ser sempre
   "Holothuroidea"). Contudo, há informações faltantes. Use a função `nzchar`
   para responder:
   
   **a)** Quantos espécimes não têm informação de classe?
   
   **b)** Para espécimes com informação faltante da classe, substitua pela informação da classe 
   (lembre-se que todos são da classe "Holothuroidea").
     
**Exercício 5.**  Usando o conjunto de dados `nom` e as colunas `Subgenus.current` e
   `Genus.current`, quais [gêneros](https://pt.wikipedia.org/wiki/Género_(biologia)) listados têm [subgêneros](https://pt.wikipedia.org/wiki/Subgénero)?
   
**Exercício 6.** Queremos combinar a informação dos conjuntos de dados `nom` e `hol`, 
  para identificar os espécimes com nomes de espécies inválidos. Faremos isso usando a função `merge()`. 
  Usando as opções padrão da função, `merge()` retorna apenas as linhas em que há concordância perfeita entre os conjuntos de dados. No nosso caso, isso é um problema, pois `nom` inclui apenas nomes válidos de espécies, e `hol` contém alguns nomes inválidos, de maneira que alguns dados seriam perdidos nesta junção. Leia o help de `merge()` para entender melhor a função.
  
  **a)** Usando a função `paste()`, crie uma nova coluna (chamada `genus_species`)
    que contém o gênero (coluna `dwc.genus`) e nomes das espécies (coluna
    `dwc.specificEpithet`) do conjunto de dados `hol`.
    
  **b)** Faça o mesmo no conjunto de dados `nom` (usando as colunas
    `Genus.current` e `species.current`).
    
  **c)** Use `merge()` para combinar as informações de `hol` e `nom`. O conjunto de dados resultante 
  deve conter o mesmo número de linhas que `hol`.
    
  **d)** Crie um conjunto de dados que contém a informação para os espécimes 
    identificados com nomes de espécie inválidos (casos em que `Status` é
    `NA`). Dica: espécimes apenas com indicação de gênero não devem ser considerados.
    
  **e)** Selecione apenas as colunas: `idigbio.uuid`, `dwc.genus`, `dwc.specificEpithet`,
    `dwc.institutionCode`, `dwc.catalogNumber` do conjunto de dados criado acima e exporte como um 
    arquivo CSV (usando a função `write.csv`) chamado
    `invalido.csv`.



