---
title: "ME115 - Linguagem R"
subtitle: "Tarefa 2"
author: "Profas. Samara Kiihl e Tatiana Benaglia"
output: html_document
---


## Introdução

Poluentes são monitorados continuamente em diversas regiões. Descompactando o arquivo .zip, temos a pasta `dados`, que contém observações coletadas de diversos monitores ao longo do tempo. Cada arquivo representa dados de um monitor específico, identificado pela variável `ID` e pelo nome do arquivo. A quantidade de [material particulado](http://cetesb.sp.gov.br/ar/poluentes/) dos poluentes nitrato e sulfato foi coletada ao longo do tempo.

Você deverá entregar uma arquivo `.zip` com as 3 funções abaixo (com esses mesmos nomes exatamente), descritas nas próximas seções:

* `media_poluente.R`
* `completo.R`
* `corr.R`


## Parte 1

Escreva a função `media_poluente` que calcula a média de um poluente (sulfato ou nitrato) cujos valores foram coletados através de uma lista de monitores.

A função `media_poluente` e deve ter 3 argumentos:  `diretorio`, `poluente` e `id`. Ao listarmos os IDs dos monitores através de um vetor, a função `media_poluente` irá ler os valores de material particulado ($\mu g/m^3$) coletado pelos monitores cujos dados estão no diretório e retornará a média do poluente, ignorando os valores faltantes (indicados por `NA`). Um protótipo da função é:

```{r,eval=FALSE}
media_poluente <- function(diretorio, poluente, id = 1:332) {
        ## 'diretorio' é um vetor de caractere de comprimento 1 indicando
        ## o caminho dos arquivos .CSV

        ## 'poluente' é um vetor de caractere de comprimento 1 indicando
        ## o nome do poluente para o qual queremos calcular a média:
        ## "sulfato" ou "nitrato".

        ## 'id' é um vetor de valores inteiros indicando os números dos IDs dos monitores
        ## a serem considerados no cálculo

        ## Retorna a média do poluente em todos os monitores listados no vetor 'id'
        ## (ignorando NA)
        ## Aviso: Não arredonde o resultado!
}

```

**IMPORTANTE:** Salve seu código com nome `media_poluente.R`.

Exemplos de saída da função:

```{r,eval=FALSE}
source("media_poluente.R")
media_poluente("dados", "sulfato", 1:10)
## [1] 4.064
media_poluente("dados", "nitrato", 70:72)
## [1] 1.706
media_poluente("dados", "nitrato", 23)
## [1] 1.281
```


## Parte 2

Escreva uma função que leia arquivos em uma pasta e retorne o número de casos sem dados faltantes de cada arquivo. A função deve retornar um `data.frame` em que a primeira coluna seja o nome do arquivo e a segunda coluna o número de casos sem dados faltantes naquele arquivo.

A seguir um protótipo da função:

```{r,eval=FALSE}
completo <- function(diretorio, id = 1:332) {
        ## 'diretorio' é um vetor de caractere de comprimento 1 indicando
        ## o caminho dos arquivos .CSV

        ## 'id' é um vetor de valores inteiros indicando os números dos IDs dos monitores
        ## a serem considerados no cálculo
        
        ## Retorna um data frame:
        ## id nobs
        ## 1  117
        ## 2  1041
        ## ...
        ## onde 'id' é o ID do monitor e 'nobs' é o número de observações completas
}
```


**IMPORTANTE:** Salve seu código com nome `completo.R`.

Exemplos de saída da função:

```{r,eval=FALSE}
source("completo.R")
completo("dados", 1)
##   id nobs
## 1  1  117
completo("dados", c(2, 4, 8, 10, 12))
##   id nobs
## 1  2 1041
## 2  4  474
## 3  8  192
## 4 10  148
## 5 12   96
completo("dados", 30:25)
##   id nobs
## 1 30  932
## 2 29  711
## 3 28  475
## 4 27  338
## 5 26  586
## 6 25  463
completo("dados", 3)
##   id nobs
## 1  3  243
```


## Parte 3

Escreva uma função que considere os arquivos em uma pasta e um limiar para observações completas e calcula a correlação entre os valores medidos para sulfato e nitrato para monitores atendendo ao limiar de observações não faltantes.
A função deverá retornar um vetor de correlações para os monitores que satisfazem o valor do limiar. Se nenhum dos monitores satisfaz o limiar, a função deve retornar um vetor numérico de comprimento 0.

A seguir um protótipo da função:

```{r,eval=FALSE}
corr <- function(diretorio, limiar = 0) {
        ## 'diretorio' é um vetor de caractere de comprimento 1 indicando
        ## o caminho dos arquivos .CSV

        ## 'limiar' é um vetor numérico de comprimento 1 indicando
        ## o número de observações sem dados faltantes (em todas as variáveis)
        ## exigido para que se calcule a correlação entre to compute the correlation between
        ## nitrato e sulfato; o default é 0

        ## Retorna um vetor numérico de correlações
        ## Aviso: Não arredonde o resultado!
}
```

Use a função `cor` do R e leia atentamente a documentação da função.

**IMPORTANTE:** Salve seu código com nome `corr.R`.

Exemplos de saída da função:

```{r,eval=FALSE}
source("corr.R")
source("completo.R")
cr <- corr("dados", 150)
head(cr)
## [1] -0.01896 -0.14051 -0.04390 -0.06816 -0.12351 -0.07589
summary(cr)
##    Min. 1st Qu.  Median    Mean 3rd Qu.    Max. 
## -0.2110 -0.0500  0.0946  0.1250  0.2680  0.7630
cr <- corr("dados", 400)
head(cr)
## [1] -0.01896 -0.04390 -0.06816 -0.07589  0.76313 -0.15783
summary(cr)
##    Min. 1st Qu.  Median    Mean 3rd Qu.    Max. 
## -0.1760 -0.0311  0.1000  0.1400  0.2680  0.7630
cr <- corr("dados", 5000)
summary(cr)
##    Min. 1st Qu.  Median    Mean 3rd Qu.    Max. 
## 
length(cr)
## [1] 0
cr <- corr("dados")
summary(cr)
##    Min. 1st Qu.  Median    Mean 3rd Qu.    Max. 
## -1.0000 -0.0528  0.1070  0.1370  0.2780  1.0000
length(cr)
## [1] 323
```
