---
title: "ME115 - Linguagem R"
subtitle: "Tarefa 4"
author: "Profas. Samara Kiihl e Tatiana Benaglia"
output: html_document
---

# Manipulação de Dados usando `dplyr`

## Introdução

Usaremos o pacote `dplyr` para manipular efetivamente e calcular  estatísticas sumárias sobre subconjuntos de um conjunto de dados “grande” contendo muitas observações.


### Os dados

Usaremos um conjunto de dados de [expressão gênica](https://pt.wikibooks.org/wiki/Biologia_celular/Expressão_genética) de levedura. Esta é uma versão "limpa" dos dados de expressão gênica de [Brauer et al. Coordination of growth rate, cell cycle, stress response, and metabolic activity in yeast. (2008) Mol Biol Cell 19: 352-367](https://www.ncbi.nlm.nih.gov/pubmed/17959824). 

Esses dados são de um [microarranjo de expressão gênica](https://www.youtube.com/watch?v=0ATUjAxNf6U), e neste artigo os autores estão examinando a relação entre taxa de crescimento e expressão gênica em culturas de leveduras limitadas por um entre seis nutrientes diferentes: glicose, leucina, amônio, sulfato, fosfato e uracila. Se você propiciar à levedura um meio rico em nutrientes, exceto restringir o fornecimento de um único nutriente, poderá controlar a taxa de crescimento a qualquer taxa que escolher. Com a falta de nutrientes específicos, você pode encontrar genes na levedura que:

1. **Aumentam ou diminuem sua expressão em resposta à taxa de crescimento**. Os padrões de expressão dependentes da taxa de crescimento podem nos dizer muito sobre o controle do ciclo celular e como a célula responde ao estresse. Os autores descobriram que a expressão de $>25\%$ de todos os genes de levedura está linearmente correlacionada com a taxa de crescimento, independente do nutriente limitante. Eles também descobriram que o subconjunto de genes correlacionados negativamente ao crescimento é enriquecido para funções peroxissomais, e genes positivamente correlacionados codificam principalmente funções ribossômicas.

2. **Respondam de forma diferente quando diferentes nutrientes estão sendo limitados**. Se você vir genes específicos que respondem de maneira muito diferente quando um nutriente é fortemente restrito, esses genes podem estar envolvidos no transporte ou no metabolismo desse nutriente específico.

Você pode baixar a versão já processada dos dados no arquivo chamado [brauer2007_tidy.csv](https://4va.github.io/biodatasci/data/brauer2007_tidy.csv) (link ou anexo). 

## Leitura dos Dados

Carregue os pacotes `dplyr` e `readr` para ler e exibir esses dados de maneira mais eficiente. Use a função `read_csv()` do pacote `readr` para ler os dados e salve num objeto. 

```{r, message = FALSE}
# Carregar pacotes
library(readr)
library(dplyr)

# Leitura dos dados
ydat <- read_csv(file="dados/brauer2007_tidy.csv")
```

Para visualizar os dados, veja as opções abaixo:
```{r, eval=FALSE}
# Visualizar os dados
ydat

# Semelhante ao str()
glimpse(ydat)

# Opcionalmente, visualize os dados numa janela nova
View(ydat)
```


Quando você lê os dados com o pacote readr (usando a função `read_csv()`) e já estava com o pacote `dplyr` carregado, o objeto salvo assume essa classe “especial” de data frames chamada `tbl` (tibble). Esse tipo de objeto facilita o uso do pacote `dplyr`, principalmente quando estamos trabalhando com grandes bancos de dados. Verifique a classe do objeto salvo usando o comando:

```{r, eval=FALSE}
class(ydat)
```

O pacote `dplyr` oferece vários verbos úteis para o gerenciamento de dados que vocês aprenderam no tutorial do DataCamp. Sozinhos eles não fazem nada que a base R não possa fazer. Aqui estão alguns dos verbos com os quais trabalharemos nesta lição:

* filter()
* select()
* mutate()
* arrange()
* summarize()
* group_by()

Todos usam um `data.frame` ou `tbl_df` como entrada para o primeiro argumento e retornam um `data.frame` ou `tbl_df` como saída.

## Exercícios

1. Selecione os dados onde o processo biológico da ontologia genética (a variável `bp`) é a “biossíntese de leucina” (leucine biosynthesis) e o nutriente limitante foi a Leucina (Leucine). Armazene sua resposta em um novo dataframe `leudat`, que deve ser um dataframe de 24 x 7. Quantos genes resultantes e quantas taxas de crescimento distintas temos nessa seleção?

    ```{r, eval = FALSE}
    leudat <- filter()
    ```

2. Use `arrange()` no resultado acima para organizar os dados por gene e taxa de crescimento.

    ```{r, eval = FALSE}
    arrange()
    ```

3. Considerando os dados originais `ydat`, use o verbo `summarize()` para obter as seguintes estatísticas:

    * nobs: o número de observações 
    * ngenes: o número de genes distintos (`symbol`)
    * meanexp: a expressão média para todos os genes 
    * r: correlação entre taxa e expressão (`rate` e `expression`)

    ```{r, eval=FALSE}
    summarize(ydat,           )
    ```


4. Crie um novo objeto chamado `nogo` que não contenha as anotações GO (colunas `bp` e `mf`).

    ```{r, eval=FALSE}
    # crie um novo conjunto de dados sem as anotações go.
    nogo <- select()
    ```

    Veja como os dados originais `ydat` estão inalterados. Mude para eval=TRUE`. 

    ```{r, eval=FALSE}
    ydat
    ```

5. O nível de expressão relatado aqui é o $log_2$ do sinal da amostra dividido pelo sinal no canal de referência. Para os dados `nogo`, usando (`mutate()`), adicione uma nova variável chamada `signal`, que é a taxa real do sinal bruto em vez do sinal transformado em log.

    ```{r, eval=FALSE}
    mutate()
    ```

6. O `mutate()` também tem um pequeno recurso interessante, pois é "preguiçoso". Você pode alterar e adicionar uma variável e, em seguida, continuar a mutação para adicionar mais variáveis com base nessa variável que você acabou de adicionar no mesmo comando. Então, repita o comando acima, mas agora crie também uma outra coluna chamada `sigsr` que seja a raiz quadrada da relação do sinal.

    ```{r, eval=FALSE}
    nogo <- mutate()
    ```

    Veja os gráficos a seguir (não se preocupe com os detalhes do código ainda, pois estudaremos isso futuramente). Por que você acha que os dados foram transformados antes da análise?


    ```{r, fig.width=10, fig.height=4, message=FALSE, warning=FALSE, echo=FALSE}
    library(tidyr)
    library(ggplot2)
    ydat %>% 
        select(-bp, -mf) %>% 
        mutate(signal = 2^expression, sigsr = sqrt(signal)) %>% 
        gather(unit, value, expression:sigsr) %>% 
        ggplot(aes(value)) + geom_histogram(bins=100) + facet_wrap(~unit, scales="free")
    ```


7. Suponha que quiséssemos obter a correlação entre a taxa de crescimento e expressão separadamente para cada nutriente limitante apenas para genes na via de biossíntese de leucina e retornar uma lista ordenada desses coeficientes de correlação arredondados para dois dígitos? Mentalmente faríamos algo assim:

    * Pegue o conjunto de dados ydat
    * então filter() para genes na via de biossíntese de leucina
    * então group_by() o nutriente limitante
    * então summarize() para obter a correlação ( cor() ) entre taxa e expressão
    * então mutate() para arredondar o resultado do cálculo acima para dois dígitos significativos
    * então arrange() pelo coeficiente de correlação arredondado acima
    
    Isso é executado pelo seguinte código:
    
    ```{r}
    arrange(
      mutate(
        summarize(
          group_by(
            filter(ydat, bp=="leucine biosynthesis"), 
            nutrient), 
        r=cor(rate, expression)), 
      r=round(r, 2)), 
    r)
    ```

    O código pode ficar muito mais elegante usando `%>%`! Reescreva o código acima usando pipe. Basicamente você deve trocar todos os "então" da descrição do problema pelo simbolo `%>%`.

    ```{r, eval=FALSE}
    ## Complete o código abaixo
    ydat %>% 
        filter() ...
    ```

8. Mostre os nutrientes e valores de expressão para o gene ADH2 quando a taxa de crescimento é restrita a 0.05. **Dica:** 2 pipes: `filter()` e `select()`.

9. Quais são os quatro genes mais expressos quando a taxa de crescimento é restrita a 0.05 restringindo a glicose? Mostrar apenas o símbolo, o valor da expressão e os termos GO. **Dica:** 4 pipes: `filter()`, `arrange()`, `filter()` e `select()`.

10. Quando a taxa de crescimento é restrita a 0.05, qual é o nível médio de expressão em todos os genes no processo biológico de "resposta ao estresse" (response to stress), separadamente para cada nutriente limitante? E quanto aos genes no processo biológico da "biossíntese de proteínas" (protein biosynthesis)? **Dica:** 3 pipes: `filter()`, `group_by()`, `summarize()`.